【裁判字號】    92,上易,39
【裁判日期】    921104
【裁判案由】    撤銷詐害行為
【裁判全文】
臺灣高等法院花蓮分院民事判決  九十二年度上易字第三九號
      上  訴  人  丙○○
      訴訟代理人  乙○○
      被  上訴人  己○○
                  甲○○○
                  丁○○
                  戊○○
      右四人共同
      訴訟代理人  陳清華律師
右當事人間請求撤銷詐害行為事件，上訴人不服中華民國九十二年六月十七日臺灣花
蓮地方法院第一審民事判決（九十一年度重訴字第五三號），提起上訴，本院判決如
左：
      主  文
上訴駁回。
第二審訴訟費用由上訴人負擔。
      事  實
甲、上訴人方面：
    一上訴聲明：求為判決：(一)原判決命上訴人應給付被上訴人己○○、甲○○○、
      戊○○及丁○○共新臺幣玖拾萬玖仟柒佰貳拾元及其假執行宣告部分均廢
      棄。(二)上開廢棄部分，被上訴人在第一審之訴駁回。(三)第一、二審訴訟費用由
      被上訴人負擔。
    二陳述並所用之證據：除與原判決所載相同部分均予引用外，補稱：
      (一)兩造於民國六十八年間合資購買如原判決附表一所載之土地六筆，由上訴人
        獨自與原地主簽約、付款買賣，上開附表一之六筆土地亦全部登記於上訴人
        一人名下，被上訴人均無異議，則系爭土地於六十八年四月十八日登記於上
        訴人名下時起，被上訴人等即有隨時終止該「合資購地，信託登記契約」之
        投資及信託債權之請求權及損害賠償請求權之權利，該請求權時效算至民國
        八十三年四月十八日止，已經十五年之時效不行使而消滅，此後，上訴人於
        八十九年五月五日將該六筆土地贈與上訴人之夫乙○○，乙○○於同年六月
        二十一日將其中三筆土地如原判決附表三所示之土地出賣與訴外人王素珍，
        即無侵權行為及債務不履行之損害賠償責任可言，乃原判決判命上訴人賠償
        被上訴人如原判決附表三所載之損害金額，即屬違法判決。
      (二)承認被上訴人甲○○○於第二審審理時所提出之三張付款單為真正，被上訴
        人甲○○○有出資，另被上訴人己○○占有系爭土地六分之一持分，其投資
        證明字據有記載出資金額若干，由上訴人簽收。然被上訴人丁○○、戊○○
        二人並沒有出資，該二人所提出之字據既無出資額之記載，且僅簡寫「4.
        」之年月，而未填日期，可見該二張字據係給該二人作「要約」之用，約定
        其等付款時為「承諾」，但其等二人始終未如期付款承諾，故其「購地字據
        」之要約已失其拘束力而無效，無本件投資及信託債權之存在，不得請求如
        原判決附表三所示之損害數額。
乙、被上訴人方面：
    一答辯聲明：求為判決如主文所示。
    二陳述並所用之證據：除與原判決所載相同者均予引用外，補稱：
      (一)被上訴人執有字據，已清楚記載每人占有系爭土地之比例及面積，上訴人仍
        否認兩造間具有投資契約及信託契約存在，令人匪夷所思。且上訴人就被上
        訴人訴請撤銷贈與行為及塗銷其所有權登記部分，經第一審判決上訴人敗訴
        ，該部分，上訴人並未上訴，業已確定，倘系爭土地若被上訴人等並未合夥
        出資並信託登記於上訴人名下，上訴人竟未對其於第一審判決關於撤銷贈與
        行為及塗銷其所有權登記之訴部分為上訴，豈不怪哉！
      (二)被上訴人於原審乃依據投資契約請求盈餘利潤及上訴人違反信託契約，侵害
        被上訴人等信託契約權利請求給付不能債務不履行及侵權行為損害賠償，並
        非依民法第七百六十七條物上請求權規定而為主張，上訴人於八十九年五月
        五日將系爭土地贈與其夫乙○○，並於同年六月二十一日由乙○○將系爭土
        地售與訴外人王素珍，被上訴人於九十一年始悉該情，除提出刑事告訴外，
        依法應就被上訴人等知悉上訴人處分系爭土地時九十一年初始行起算時效，
        並未逾時效之規定，上訴人謂自投資購地之六十八年四月十八日起算時效，
        即屬違誤，要無足採。
      (三)系爭土地並非登記為兩造共有，與土地法第三十四條第一項但書無涉，上訴
        人引該法條規定謂其處分系爭土地免經被上訴人同意云云，不無張冠李戴，
        洵不足採。
    補提被上訴人甲○○○出資之合作金庫入戶電匯水單三紙及上訴人所書之手札一
    紙（均影本）為證。
      理  由
一按新修正公布之民事訴訟法第四百五十四條規定：「判決書內應記載之事實，得引
  用第一審判決。當事人提出新攻擊防禦方法者，應併記載之。」、「判決書內應記
  載之理由，如第二審關於攻擊防禦方法之意見及法律上之意見與第一審判決相同者
  ，得引用之；如有不同者，應另行記載。關於當事人提出新攻擊或防禦方法之意見
  ，應併記載之。」，該條規定之施行日期，依九十二年二月七日公布修正之民事訴
  訟法施行法第十二條規定，係由司法院定之。而司法院已函文各級法院定其施行日
  期為九十二年九月一日。本件言詞辯論期日係於九十二年十月二十一日，在上述施
  行日期之後，因之，判決書之制作得適用上開條文之規定，合先明。
二本件被上訴人於第一審起訴請求：(一)上訴人應給付被上訴人等四人如原判決主文第
  一項所示之金額及(二)上訴人及第一審之共同被告乙○○二人就原判決附表四所示之
  土地，於民國八十九年五月五日所為之贈與行為應予撤銷，並塗銷其所有權移轉登
  記。原審就(一)之部分，判決上訴人敗訴。(二)之部分，判決上訴人與乙○○二人就原
  判決主文第二項所示之七筆土地所有權全部所為贈與行為之債權契約及物權契約均
  應予撤銷，且乙○○應就該七筆土地，於民國八十九年五月三十日以夫妻贈與為登
  記原因之所有權移轉登記應予塗銷，並駁回被上訴人在第一審其餘之訴。第一審判
  決後，被上訴人就前開(二)之敗訴部分，及上訴人與乙○○二人就前開(二)之敗訴部分
  ，均未提起第二審上訴，該(二)之部分，即已確定。而上訴人僅就前開(一)之部分，提
  起本件之上訴。經本院審理結果後，認為原審判決理由關於上訴部分（未經上訴部
  分，非在本院審理範圍內）所，俱無不合，本件判決之理由俱引用第一審判決之
  理由（限於經提起上訴之部分），並補充之：
  甲、本件上訴人對於被上訴人己○○之出資及所占有系爭土地之持分，於第一、二
      審，俱無爭執，堪信為真正。上訴人對於被上訴人甲○○○之出資，於其九十
      二年十月六日所提出之民事上訴理由(二)狀內否認被上訴人甲○○○有出資，經
      被上訴人於九十二年十月六日本院行準備期日中提出其出資之合作金庫入戶電
      水單三紙，經提示與上訴人之訴訟代理人乙○○辨認後，該訴訟代理人陳稱
      該單據為真正，自認被上訴人甲○○○確有出資，茲上訴人僅否認被上訴人丁
      ○○、戊○○二人有出資購買土地。經查，被上訴人戊○○、丁○○於其等所
      提出之字據上，其中一張載有：「茲證明戊○○占有本人所有田浦段一六一六
      之一、一六一六之四、一六二一、一六二一之一、一六二二、一六二二之一，
      六筆田地中貳佰坪持分。丙○○4.」，另張則載明為：「茲證明丁○○占有
      本人所有田浦段一六一六之一、一六一六之四、一六二一、一六二一之一、一
      六二二、一六二二之一，六筆田地中柒拾坪持分。丙○○4.」等字樣，該等
      字據之真正為上訴人所不否認，僅辯稱係邀其等二人出資購買土地之「要約」
      而已，被上訴人丁○○、戊○○二人實際上並未出資云云。但由上開二張字據
      所書之內容以觀，並非邀其等二人出資之要約，而係已經證明其等二人確已占
      有上開六筆田地中之貳佰坪、柒拾坪持分，如其等二人未出資，何致有該等字
      據，故上訴人前開被上訴人丁○○、戊○○二人未出資乙節，洵無足採。
  乙、按「信託契約成立後，但終止時而不終止，並非其信託關係當然消滅。上訴人
      亦必待信託關係消滅後，始得請求返還信託財產。故信託財產之返還請求權消
      滅時效，應自信託關係消滅時起算。」最高法院六十七年臺上字第五○七號著
      有判例。又按「民法第二百六十條規定解除權之行使，不妨礙損害賠償之請求
      ，據此規定，債權人解除契約，得併行請求損害賠償，惟其請求損害賠償，並
      非另因契約解除所生之新賠償請求權，乃使因債務不履行（給付不能或給付遲
      延）所生之舊損害賠償請求權，不因解除失其存在，仍得請求而已，故其賠償
      範圍，應依一般損害賠償之法則，即民法第二百十六條定之。其損害賠償請求
      權，自債務不履行時起即可行使，其消滅時效，亦自該請求權可行使時起算。
      」最高法院五十五年臺上字第一一八八號判例可資參照。又於當事人依法律之
      規定終止契約者，準用第二百五十八條及第二百六十條之規定，民法第二百六
      十三條定有明文，故終止權之行使不妨害損害賠償之請求。且依前開判例以觀
      ，其賠償請求權應自其終止後其請求權可以行使日開始計算其時效。經查，本
      件被上訴人等與上訴人合資購買土地，並信託登記於上訴人一人名下，雖土地
      登記予上訴人之時間為六十八年四月十八日，然上訴人與被上訴人間之信託關
      係迄至上訴人於八十九年五月五日將被上訴人等所信託登記與上訴人之土地持
      分（即應有部分），連同上訴人之土地應有部分在內贈與其夫乙○○，乙○○
      旋於同年六月二十一日將其中之三筆（即如原判決附表三之土地）出賣與訴外
      人王素珍之期間內，兩造間均無終止信託之意思表示，為上訴人之訴訟代理人
      於本院言詞辯論所自認，則依前述最高法院六十七年臺上字第五○七號判例意
      旨，被上訴人對上訴人信託財產之返還請求權消滅時效，應自信託關係消滅時
      起算，於本件被上訴人對上訴人於九十一年九月八日向原法院起訴請求撤銷詐
      害債權之訴時，已可認為被上訴人向上訴人終止信託關係之意思表示，而以起
      訴狀繕本送達於上訴人之時即九十一年九月十二日（見原審卷第六十四頁之送
      達證書）為該終止信託關係之意思表示到達上訴人，則於斯時兩造間之信託關
      係始為消滅，被上訴人對於上訴人信託財產請求權時效依前開判例意旨，應自
      信託關係消滅時起算時效，被上訴人以上訴人違反信託契約，侵害被上訴人信
      託契約權利，無論係基於民法債務不履行（給付不能）抑基於侵權行為之損害
      賠償請求權之法律關係提起本件訴訟，均無請求權罹於時效消滅情事。上訴人
      上訴意旨抗辯稱消滅時效應自民國六十八年四月十八日起算，至八十三年四月
      十八日止，被上訴人之請求權已罹於十五年之時效而消滅云云，殊無可採。上
      訴人上訴理由狀內併引最高法院八十三年臺上字第二一七五號判例：「大法官
      會議釋字第一○七號、一六四號解釋謂：『已登記不動產所有人回復請求權或
      除去妨害請求權，無民法第一百二十五條消滅時效規定之適用』。所謂已登記
      不動產所有人，係指原已依土地法辦理登記之不動產真正所有人而言。」所
      之情形，與本件被上訴人係基於信託關係（因起訴）終止後而生之債務不履行
      （給付不能）及侵權行為損害賠償請求權之情形異，自不足援為有利於上訴
      人前述時效消滅之主張。原判決認定被上訴人均有出資與上訴人合買土地，信
      託登記於上訴人名下，及上訴人將土地贈與其夫乙○○，並將其中三筆轉售訴
      外人王素珍，違反信託契約之債務不履行，共同侵害其等權利，被上訴人之請
      求權未罹於時效，判決上訴人敗訴。核無不合。
  丙、綜右甲、乙所，上訴為無理由，應駁回上訴。茲應附加說明者，為原審判決
      正本業經分別送於兩造當事人，故本判決事實、理由援引原審判決事實、理由
      部分，不另以原審判決作為本件判決之附件，以節省篇幅。
三據上論結，本件上訴為無理由，依民事訴訟法第四百四十九條第一項、第四百五十
  四條第一、二項、第七十八條，判決如主文。
中      華      民      國    九十二    年     十一     月      四      日
                                  審判長法官  謝  志  揚
                                        法官  何  方  興
                                        法官  陳  淑  媛
右為正本係照原本作成。
本件兩造均不得上訴。
                                  法院書記官  陳  淑  芬
中      華      民      國    九十二    年     十一     月      四      日


司法院資訊處製作；財團法人民間司法改革基金會備份。
